臺灣高等法院刑事判決
109年度上訴字第2890號
上  訴  人  
即  被  告  周晉甫



上列上訴人因詐欺等案件，不服臺灣士林地方法院109年度訴字
第192號，中華民國109年6月30日第一審判決（起訴案號：臺灣
士林地方檢察署109年度偵字第8730號），提起上訴，本院判決
如下：
    主  文
原判決撤銷。
乙○○犯三人以上共同詐欺取財未遂罪，處有期徒刑陸月。扣案行
動電話壹枝（IMEI序號：000000000000000號，含門號000000000
0號通話晶片卡壹枚）沒收。
    事  實
一、乙○○自民國109 年5 月間某日起，加入TELEGRAM通訊軟體內
    暱稱「na Na 」、「小迪」、「小賴」等人所屬詐欺集團，
    擔任「收簿手」角色，以其所有之門號0000000000號行動電
    話使用TELEGRAM通訊軟體聯繫，依「na Na」指示領取裝有
    存摺、金融卡之包裹，而與「na Na 」所屬詐欺集團成員（
    無證據證明未滿18歲）基於意圖為自己不法所有之三人以上
    共同詐欺取財犯意聯絡，由集團成員於109 年5 月13日在臉
    書社群網站刊登徵才訊息，適甲○○瀏覽網頁有意求職，撥打
    電話聯繫，該成員即向甲○○佯稱需提供金融機構帳戶查核信
    用決定是否錄取，甲○○因而陷於錯誤，於同日下午6時24分
    許，前往臺中市○○區○○路00號全家便利商店，將其所有之臺
    灣企業銀行帳號000-00000000000 號帳戶（下稱臺灣企銀帳
    戶）及玉山銀行帳號000-0000000000000 號帳戶（下稱玉山
    銀行帳戶）存摺、金融卡寄送至臺北市○○區○○○路○段000 號
    全家便利商店國順店（寄件編號：00000000000號，指定收
    件人：林秀珍），乙○○即依「na Na」指示，於109年5月17
    日下午4時8分許至全家便利商店國順店領取。然因甲○○寄出
    帳戶後，察覺有異，報警處理，全家便利商店國順店店員鄭
    宇庭遂通知警員到場，為警當場逮捕，並扣得上開臺灣企銀
    、玉山銀行帳戶之存摺、金融卡及行動電話1枝（含門號000
    0000000號通話晶片卡1枚），而未得逞。
二、案經甲○○訴由臺北市政府警察局大同分局移送臺灣士林地方
    檢察署檢察官偵查起訴。
    理  由
壹、證據能力：
    本件認定犯罪事實所引用之證據，皆無證據證明係公務員違
    背法定程序所取得，又檢察官、被告乙○○於本院準備程序及
    審理時均同意作為證據（本院卷第68、69、88、89頁），復
    經審酌該等證據製作時之情況，尚無顯不可信與不得作為證
    據之情形，亦無違法不當與證明力明顯過低之瑕疵，且與待
    證事實具有關聯性，認為以之作為證據應屬適當，依刑事訴
    訟法第158 條之4 反面解釋及第159 條之5規定，認均有證
    據能力。
貳、實體部分：
一、認定犯罪事實之證據及理由：
　㈠上揭事實，業據被告於偵查、原審及本院審理時坦承不諱（
    臺灣士林地方法院109年度聲羈字第109號刑事卷宗第26頁、
    原審卷第24、50、54頁、本院卷第68、69頁），核與證人即
    告訴人甲○○（臺灣士林地方檢察署109年度偵字第8730號偵
    查卷宗【下稱偵卷】第51至55頁）、證人鄭宇庭（偵卷第57
    至60頁）於警詢時證述之情節相符，並有告訴人所有之臺灣
    企銀、玉山銀行帳戶存摺、金融卡及被告持用之行動電話1
    枝（含門號0000000000號通話晶片卡1枚）扣案，及自願受
    搜索同意書、臺北市政府警察局大同分局搜索扣押筆錄、扣
    押物品目錄表、全家便利商店國順店監視錄影畫面翻拍照片
    、採證照片、扣案行動電話內被告與「na Na」、「小迪」
    之對話訊息擷圖照片及TELEGRAM通訊軟體對話譯文附卷可資
    佐證（偵卷第41至47、63至68、71至85頁），俱徵被告前揭
    任意性自白與事實相符，堪信為真。
　㈡刑法之共同正犯，包括共謀共同正犯及實行共同正犯二者在
    內；祇須行為人有以共同犯罪之意思，參與共同犯罪計畫之
    擬定，互為利用他人實行犯罪構成要件之行為，完成其等犯
    罪計畫，即克當之，不以每一行為人均實際參與部分構成要
    件行為或分取犯罪利得為必要（最高法院96年度台上字第18
    82號判決意旨參照）。共同正犯間，非僅就其自己實行之行
    為負其責任，並在犯意聯絡之範圍內，對於他共同正犯所實
    行之行為，亦應共同負責；且其犯意聯絡之表示，無論為明
    示之通謀或相互間有默示之合致，均不在此限（最高法院98
    年度台上字第2655號判決意旨參照）。現今詐欺集團之運作
    模式，多係先以徵才、貸款、博弈等不實事由為餌，詐取他
    人金融機構帳戶，作為日後接收詐騙金錢使用，除收取人頭
    帳戶之「收簿手」外，其餘成員負責管理帳務、居間聯絡、
    向被害人施用詐術，或擔任取款「車手」、「收水」、「回
    水」等，按其結構，不論機房人員、「收簿手」、「車手」
    、「收水」、「回水」各環節均為詐欺集團犯罪計畫不可或
    缺之重要分工，其共同正犯在合同之意思內各自分擔犯罪行
    為之一部，相互利用他人之行為，以達其犯罪之目的者，即
    應對全部所發生之結果共同負責。被告雖非實際與告訴人聯
    繫詐取其帳戶之人，與集團其他成員間未必相識，惟被告於
    檢察官訊問時供承：我有想過為什麼「na Na」不自己領包
    裹，有懷疑是不法的等語（偵卷第111頁），對照被告與「n
    a Na」、「小迪」、「小賴」等人於TELEGRAM通訊軟體對話
    內容，被告皆主動詢問：「今天幾單」、「一個嗎」、「明
    天只有一包嗎」、「拿卡、領包ㄇ」、「拿到了」、「另一
    邊兩包的我問一下」（偵卷第71至79頁），顯係參加「na N
    a」、「小迪」、「小賴」等人之詐騙集團，擔任「收簿手
    」工作，而非偶然受「na Na」請託代領包裹。被告作為詐
    欺集團「收簿手」，負責收取其他成員詐得之金融機構帳戶
    存摺、金融卡，而為詐欺集團組織犯罪計畫不可或缺之重要
    部分，自應就所參與之各該犯行所生全部犯罪結果，共同負
    責。
  ㈢綜上，本案事證明確，被告犯行堪予認定，應依法論科。
二、論罪：　　
　㈠核被告所為，係犯刑法第339 條之4 第2 項、第1 項第2 款
    之三人以上共同犯詐欺取財未遂罪。
　㈡被告於「na Na」所屬詐欺集團成員向告訴人詐取臺灣企銀、
    玉山銀行帳戶後，尚未領取裝有其帳戶存摺、金融卡之包裹
    ，即遭查獲，為未遂犯，檢察官認被告所為係犯三人以上共
    同詐欺取財既遂罪，容有誤會，應予更正。
  ㈢被告參與詐欺集團擔任「收簿手」，雖不負責對告訴人施用
    詐術，而係推由集團其他成員為之，但被告就所參與犯行，
    與「na Na」及所屬詐欺集團成員，各自分工擔任施詐、收
    簿之任務，具有相互利用之共同犯意，並分擔部分犯罪行為
    。是被告與「na Na」及所屬詐欺集團成員就本件犯行，有
    犯意之聯絡及行為之分擔，為共同正犯。
　㈣被告已著手於本件詐欺犯罪之實行，尚未得手即遭查獲，為
    未遂犯，依刑法第25條第2 項規定，減輕其刑。
  ㈤至檢察官以被告上揭犯行，所加入之詐欺集團係三人以上以
    實施詐欺犯罪之具有持續性、牟利性及有結構性之詐欺犯罪
    組織，認被告另涉犯組織犯罪防制條例第3條第1 項後段之
    參與犯罪組織罪嫌。惟組織犯罪防制條例於106年4月19日修
    正公布，擴大犯罪組織之定義，將具有持續性及牟利性之詐
    欺集團亦納為犯罪組織之犯罪類型，從而，行為人參與以詐
    術為目的之犯罪組織，即尚有待其他加重詐欺犯罪，以確保
    或維護此一繼續犯之狀態。基此，行為人參與詐欺犯罪組織
    之先行為，與其嗣後著手實行加重詐欺行為間，雖在時間及
    場所未能完全重合，在自然意義上非完全一致，然二者具有
    階段性之緊密關聯性，並有部分合致，復為確保及維護犯罪
    組織之宗旨或目的所必要，自得評價為單一行為，而有想像
    競合犯之適用，如予數罪併罰，反有過度評價之疑，實與人
    民法律感情不相契合。惟倘行為人於參與詐欺犯罪組織之繼
    續中，先後加重詐欺數人之財物，因該一貫穿全部犯罪歷程
    之參與犯罪組織的不法內涵，較之陸續實行之加重詐欺犯行
    為輕，自不能「以小包大、全部同一」，應僅就參與犯罪組
    織及首次加重詐欺二罪，依想像競合犯從一重之加重詐欺罪
    處斷。而此一參與犯罪組織之繼續行為，已為首次加重詐欺
    行為所包攝，自不得另割裂與其他加重詐欺行為，各再論以
    想像競合犯，以免重複評價。是以，第二次（含）以後之加
    重詐欺犯行，應單純依數罪併罰之例處理，當無從將一參與
    犯罪組織行為割裂再另論一參與犯罪組織罪，而與第二次（
    含）以後所犯加重詐欺罪從一重論處之餘地（最高法院108
    年度台上字第337號判決意旨參照）。經查，被告於109年5
    月間加入「na Na」、「小迪」、「小賴」所屬詐欺集團後
    ，該集團成員於109年5月12日向被害人陳嘉緯、賴尉翔詐騙
    金融機構帳戶存摺、金融卡，由被告依「na Na」指示，於1
    09年5月15日下午3時34分、3時26分許，分別在臺北市○○區○
    ○街000號全家便利商店大龍門市、臺北市○○區○○路○段00號
    全家便利商店日新門市領取裝有上開存摺、金融卡之包裹，
    所涉組織犯罪防制條例第3條第1項後段之參與犯罪組織、刑
    法第339條之4第1項第2款之三人以上共同犯詐欺取財等罪嫌
    ，業經臺灣士林地方檢察署檢察官以109年度偵字第9895號
    、第10822號提起公訴，有本院被告前案紀錄表、上開起訴
    書在卷足稽（本院卷第97至103頁，下稱另案）。觀諸被告
    於另案與本案之犯罪組織成員相同，犯罪手法無二，足認係
    同一詐欺集團之犯罪組織，而被告於另案各次加重詐欺犯行
    ，係在本案犯行之前，應係其加入該犯罪組織後之首次犯行
    ，自應於另案中論處被告參與犯罪組織罪，非得將一參與犯
    罪組織行為割裂再另論一參與犯罪組織罪，而與第二次以後
    所犯本案加重詐欺罪從一重論處之餘地，併此敘明。
三、撤銷原判決之理由及科刑審酌事由：
　㈠原審以被告犯三人以上共同詐欺取財未遂罪，事證明確，予
    以論科，固非無見。惟被告參與「na Na」、「小迪」、「
    小賴」所屬詐欺集團之犯罪組織，其貫穿全部犯罪歷程之參
    與犯罪組織不法內涵，較之陸續實行之加重詐欺犯行為輕，
    應僅就參與犯罪組織及首次加重詐欺二罪，依想像競合犯從
    一重之加重詐欺罪處斷，此一參與犯罪組織之繼續行為，已
    為首次加重詐欺行為所包攝，不得另割裂與其他加重詐欺行
    為，各再論以想像競合犯，以免重複評價。被告於本案詐欺
    取財犯行前，已與相同成員、以相同手法從事詐取金融機構
    帳戶之另案行為，而為被告加入犯罪組織後之「首次」犯行
    ，應於另案中論以參與犯罪組織罪，原審未及審酌，就被告
    參與詐欺集團犯罪組織第二次以後之本案加重詐欺部分，併
    論以參與組織罪，容有未合，且足影響量刑之基礎。從而，
    被告以原審量刑過重，提起上訴，為有理由，應由本院予以
    撤銷改判。
　㈡爰以行為人之責任為基礎，審酌被告正值青壯，復曾受高職
    教育（偵卷第27頁），非無謀生能力，卻不思循正途獲取財
    物，竟加入詐欺集團參與協力分工，詐取金融帳戶，被告於
    詐欺集團中擔任「收簿手」之工作，雖非直接對被害人施行
    詐術騙取財物，然其角色除使詐欺集團成員遂行詐欺取財行
    為外，同時增加檢警機關查緝及被害人求償之困難，危害社
    會秩序不輕，兼衡被告之素行，其犯罪之動機、目的、手段
    及涉案情節、參與程度，復念本案並無證據證明被告獲有利
    潤，暨被告犯後坦承犯行，表達願賠償損害之意（原審卷第
    59頁），併衡酌被告於本院審理時自承之工作所得、經濟能
    力，扶養親屬之家庭生活狀況（本院卷第92頁）等一切情狀
    ，量處如主文第二項所示之刑，以資懲儆。
四、扣案行動電話1枝（含門號0000000000號通話晶片卡1 枚）
    ，為被告所有供本案犯罪使用之物，業據被告供承在卷（原
    審卷第55頁），是依刑法第38條第2 項前段規定宣告沒收。
    　
據上論斷，應依刑事訴訟法第369條第1項前段、第364條、第299
條第1項前段，刑法第28條、第339 條之4 第2 項、第1 項第2 
款、第25條第2 項、第38條第2 項前段，刑法施行法第1 條之1 
第1項，判決如主文。
本案經檢察官郭千瑄提起公訴，檢察官林黛利到庭執行職務。
中　　華　　民　　國　　109 　年　　9 　　月　　16　　日
                  刑事第三庭    審判長法　官  張惠立 
                                      法　官  劉兆菊
                                      法　官  廖怡貞
以上正本證明與原本無異。
如不服本判決，應於收受送達後20日內向本院提出上訴書狀，其
未敘述上訴之理由者並得於提起上訴後20日內向本院補提理由書
（均須按他造當事人之人數附繕本）「切勿逕送上級法院」。
                                      書記官  劉芷含
中　　華　　民　　國　　109 　年　　9 　　月　　16　　日

附錄：本案論罪科刑法條全文
中華民國刑法第339條之4
犯第339條詐欺罪而有下列情形之一者，處1年以上7年以下有期
徒刑，得併科1百萬元以下罰金：
一、冒用政府機關或公務員名義犯之。
二、三人以上共同犯之。
三、以廣播電視、電子通訊、網際網路或其他媒體等傳播工具，
    對公眾散布而犯之。
前項之未遂犯罰之。